行　政　法　院　判　決　　　　　　　　　　　　　八十八年度判字第三六二五號
　　原　　　告　甲○○
　　被　　　告　乙○○
右當事人間因退休補償金事件，原告不服考試院中華民國八十七年八月二十四日八七
考台訴決字第二○七號再訴願決定，提起行政訴訟。本院判決如左︰
　　主  文
原告之訴駁回。
　　事  實
緣原告原任內政部警政署保安警察第二總隊小隊長，民國八十六年十二月二十一日以
不服內政部之處分決定，向被告提起再訴願，因其未附具相關處分或決定，爰經被告
函請原告補正送被告。被告經查原告於八十六年五月三日向內政部警政署保安警察第
二總隊申請補發退休金其他現金給與，因不服該總隊同年月八日人三字第○六○八
三號書函之答復，向內政部警政署提起訴願，經該署移由內政部受理，並經內政部於
八十六年九月十八日以台內訴字第八六○三六八六號訴願決定：「原處分撤銷，由
原處分機關另為適法之處理。」嗣內政部警政署保安警察第二總隊依據內政部上開訴
願決定，將原告之申請案移送被告處理，並經被告於八十六年十月七日以八六台特二
字第一五三二六九三號書函答復確實無法辦理在案。據此，原告雖係訴稱不服內政部
之處分決定，惟內政部原決定係撤銷該部警政署保安警察第二總隊之原處分，且被告
為「公教人員退休金其他現金給與補償金發給辦法」之主管機關，原告之申請案亦係
為被告八十六年十月七日八六台特二字第一五三二六九三號書函所否准，被告爰仍依
訴願程序予以受理，案經被告駁回後，原告於本（八十七）年五月二十六日向考試院
提起再訴願，遞遭決定駁回，遂提起行政訴訟，茲摘兩造訴辯意旨如次：
原告起訴意旨略謂︰一、按退休金為公務人員工作期間報酬之迭延，屬公法上之財產
，憲法第十五條定有明文保障，大法官會議釋字第三一二號著有解釋：「公務人員公
法上財產請求權遭受損害時，得依訴願或行政訴訟程序，請求救濟」。本件系爭標的
，為被告未依警察人員管理條例特別立法。警察人員退休金，除按實領本俸外，其他
經常性「現金給與」未計列退休金發給，經請求補發其差額，迭遭駁回為爭訟之標的
，並非對於「公務人員退休金其他現金給與補償金發給辦法」（以下簡稱補償辦法）
有所不服，合先陳明。二、警察人員工作特殊，故被歸類為危險勞力職務，較一般公
務人員提前命令退休，因此有警察人員管理條例之特別立法，依該條例第二十二條規
定，警察人員之俸給分本俸年功俸，及加給均以月計，第二十七條規定警察人員加給
分勤務加給、技術加給、地域加給等，在職期間，依職務不同，領有警察專業補助費
警勤加給、主管加給、其他加給．．．等（詳個人申請書所載）然於退休時，被告機
關僅核定發給本俸加年功俸，按個人任職年資，計算發給退休金，其他現金給與概不
計列，嗣雖依補償辦法分三年補償，惟與應全額發給相差懸殊，按上揭各項加給，為
對危險勞力職務警察人員特別給與之對價酬勞，退休時應全額發給，方符法制，被告
罔顧特別法優於普通法之原則，概以一般公務人員視之，適用公務人員退休法排除警
察人員管理條例特別法之適用，認事用法難謂無違誤。三、按退休時公務人員退休法
（以下簡稱舊退休法）第八條規定：「本法所稱月俸額包括本俸及其他現金給與」、
「前項其他現金給與之退休金應發數額由考試院會同行政院定之」，依據中央法規標
準法第十三條規定「法規明定自公布或發布日施行者，自公布或發布之日起算至第三
日發生效力」。經查六十八年一月二十四日修正公務人員退休法第十八條明定「本法
自公布日施行，未如現行新公務人員退休法第十八條增訂第二項：本法修正條文施行
日期，由考試院以命令定之，是以舊退休法應自六十八年一月二十六日起生效應無疑
義，惟自八十四年七月一日修正公布施行長達十六年之久主管機關荒怠職守所致，未
及時與有關機關行政院訂定「其他現金給與」數額，對退警人員生活不顧，被告應負
賠償之責，尤對公務人員應得權益，主管機關理應負責全額發給「其他現金給與」，
方符法制。四、行為時公務人員退休法第八條第二項明定「其他現給與之退休金應發
給數額由考試院會同行政院定之」。而行政院七十年六月十二日訂頒之全國軍公教人
員待遇支給辦法第七條對工作津貼及軍職幹部服勤加給，主管獎勵金，不列計退休金
，完全排除公務人員退休法第八條第一項其他現金給與，顯與立法精神有悖，逾越立
法授權之範圍，牴觸憲法第一七二條、中央法規標準法第十一條，命令不得牴觸法律
之規定，且為行政院單獨訂定發布，並未會銜考試院發布施行，其法規命令效力如何
，令人質疑，其違法不當行政命令，導致積欠退休公務人員退休金其他現金給與乃主
管機關不依法行政所造成。五、原處分、原決定、再訴願決定、對原告為申請補發退
休金其他現金給與差額，駁回所請，其理由之一引用七十八年九月二十九日大法官會
議釋字第二四六號解釋：略謂七十年六月十二日行政院訂頒全國軍公教人員待遇支給
辦法對工作津貼．．．等加給不列計退休金，乃係斟酌國家財力一節，其解釋係就當
時政府財政困難為藉口，搪塞敷衍，推辭責任，固有其現實背景考量，反觀現今國庫
充裕，在內政施政行有餘力，每年尚編有所謂國際合作基金，援助落後國家發展經濟
，改善他國人民生活，難謂財力有困窘之說詞是項解釋，已因時空變易，早已不存在
，自不能敷衍搪塞，作為不予補發之藉口！顯依情、法、理有悖，純屬感情用事違心
之論。六、八十三年十一月二十三日人事行政局、主計、財政、乙○○等單位與退休
人員代表協調會上對補償標準終於達成初步之共識．．．」以上所指退休人員代表為
何人﹖如何產生﹖有無受全體退休人員書面之委託﹖若無是項書面證明憑何資格代表
全國退休人員執行有關權利、義務事項，且其中有無退警人員代表，對御用代表擅自
作主簽字同意，原告無法苟同此項決議，當屬無效，毋庸置疑。七、退休金「其他現
金給與」補發案，乙○○1.20.總統明令修正公布公務人員退休法時業經刪除，新法
自7.1.施行。原告係為八十四年以前退休人員，今竟以法令不溯既往，不適用舊法
駁回，顯屬有違中央法規標準法第四章法規之適用第十八條：「各機關受理人民聲請
許可案件適用法規時，除依其性質適用行為時之法規外．．．但舊法規有利於當事人
新法未廢除或禁止所聲請之事項者，適用舊法規之規定，以官僚體系一廂情願作法，
有違法及情理不當之極。八、2.大法官會議四四七號解釋文指出、「月俸額包括
月俸、公費和「其他現金給與」，發給「其他現金給與」數額應依退職時法律所訂標
準計算，因此原告所要求補發之「其他現金給與」差額部分，自應依照大法官會議之
解釋如數補發。綜上所陳，本案原處分及訴願、再訴願決定迭予不准補發公務人員退
休金其他現金給與差額，顯有違法，應予撤銷等語。
被告答辯意旨略謂︰一、原告原任內政部警政署保安警察第二總隊小隊長，其於八十
六年五月間向內政部警政署保安警察第二總隊申請補發退休金其他現金給與，不服該
總隊同年月八日人三字第○六○八四號書函，向內政部警政署提起訴願，經該署移
由內政部受理，並經內政部同年八月十九日以台內訴字第八六○三六八七號訴願決
定，原處分撤銷，由原處分機關另為適法之處理。案經內政部警政署保安警察第二總
隊依據內政部上開訴願決定，於八十六年九月二十二日以人三字第一二○六五號函
將原告之申請案函送本部，並經本部同年九月十八日八六台特二字第一五一九四九七
號書函復以，確實無法辦理在案。原告不服，向本部提起訴願，復不服本部駁回其訴
願之決定，向考試院提起再訴願；又不服考試院之再訴願決定，爰向貴院提起行政訴
訟。二、查六十八年一月二十四日修正公布之公務人員退休法第八條規定：「（第一
項）本法所稱月俸額，包牯實領本俸及其他現金給與。（第二項）前項其他現金給與
之退休金應發給數額，由考試院會同行政院定之。」揆其立法意旨，係將其他現金給
與之退休金應發給數額，授權考試院及行政院審酌政府財政狀況及現職人員待遇與退
休人員所得合理平衡等因素加以考量訂定。再查公務人員退休法施行細則第十八條第
一項規定：「本法第八條所稱實領本俸，為依俸給法規定之實領本俸或年功俸。」準
此，公務人員退休金之計算，在考試院會同行政院訂定發布其他現金給與之退休金應
發給數額前，係以公務人員俸給法規定之「實領本俸或年功俸」為基礎，亦即以公務
人員俸給法第四條附表「公務人員俸給表」所列俸點折算之俸額為依據。而關於公務
人員其他現金給與之退休金應發給數額，考試院前於六十八年三月間曾函行政院洽商
研訂，經行政院審慎研究，基於各級政府財政負擔之考量及退休人員所得與現職人員
待遇比較已能維持相當平衡，乃於同年五月七日函復考試院宜仍暫照現職人員之本俸
及本人實物代金作為計算退休給與之標準。惟考試院仍極重視退休金內涵問題，自六
十八年起復經多次函請行政院洽商研訂，然仍基於上述理由而未訂定。嗣於七十八年
二月及十一月，本部復兩度會同行政院人事行政局邀集財政部等有關機關開會研商，
認為對於退休金數額標準訂定與現職人員待遇如何維持合理平衡及各級政府財政負擔
等問題，仍有待深入研究，是以其他現金給與之退休金應發給數額，一直未予訂定。
三、次查司法院大法官會議釋字第二四六號解釋：「公務人員之退休金及養老，依法
固有請領退休金及保險養老給付之權利，惟其給付標準如何，乃屬立法政策事項，仍
應由法律或法律授權之命令定之。公務人員退休法第八條第二項就同條第一項所稱『
其他現金給與』之退休金應發給數額，授權考試院會同行政院定之。．．．而七十年
六月十二日行政院訂頒之全國軍公教人員待遇支給辦法第七條則對工作津貼及軍職幹
部服勤加給、主管獎助金，不列入退休（役）、保險俸額內計算，乃係斟酌國家財力
而為者，尚未逾越立法或立法授權之裁量範圍，與憲法並無牴觸。」故公務人員退休
金其他現金給與之退休金應發給數額，在考試院與行政院未會同訂定前，實無法據以
執行。由於政府多年來未能依公務人員退休法第八條第二項規定訂定公務人員退休金
其他現金給與應發數額，且由於訂定上開應發給之合理數額確有困難，立法院乃於八
十一年十二月二十九日審議公務人員退休法部分條文修正草案時，通過刪除該項其他
現金給與規定，並作成附帶決議：「早期退休之公務人員，由於考試院及行政院迄未
依據原法第八條第二項訂定『其他現金給與』數額，致其權益遭受嚴重傷害。本法修
正通過後早期退休公務人員之權益，應由政府給與合理補償。」本部及行政院人事行
政局等有關機關基於如訂定其他現金給與應發給數額，則將涉及追溯補發及優惠存款
等問題，恐非政府財力所能負擔，此一長久以來一直無法解決之問題，將更懇宕難決
，乃依據上開立法院之附帶決議，多次與財政機關及退休人員代表研商合理之補償方
案，嗣於八十三年十一月二十三日在行政院人事行政局、主計處、財政部及本部與退
休人員代表協調會上，對於補償標準終於達成初步之共議，同意按同等級現職人員本
俸之相當百分比訂定補償標準，並決議由行政院人事行政局會同有關機關精算後提出
結論。案經行政院人事行政局積極協調財政機關及省市政府數度會商獲致共識意見，
決定按退休、撫卹、資遺人員八十五年度同等級現職公務人員俸額百分之十五作為每
一基數之補償金額，再乘以退休年資應領一次退休金基數之標準計算，並分三年發給
。行政院爰於八十四年七月三日以台八十四人政給字第二四四八八號函將上述有關公
教人員退休金其他現金給與補償標準暨其相關意見函送考試院，考試院即交由本部據
以擬具「公教人員退休金其他現金給與補償金發給辦法草案」，商得教育部、行政院
人事行政局及省市政府同意後，報經考試院於八十四年九月十四日院會審議通過，並
於八十四年十月十七日與行政院會銜發布施行，以為發放補償金之依據，並解決政府
長久以來無法訂定發給其他現金給與應發給數額之問題。四、復查六十八年一月二十
四日修正公布之公務人員退休法第八條規定之其他現金給與之退休金應發給數額，係
授權考試院會同行政院訂定，是以該項其他現金給與並非等同於扣除本（年功）俸後
之各項法定加給總額，已如前述。且上開規定於八十二年一月二十日經總統明令修正
公布公務人員退休法時業經刪除，並自八十四年七月一日施行，有關其他現金給與之
退休金已無訂定發給之法源依據，準此，依上開公務人員退休法辦理退休之公務人員
，其退休金基數內涵及其他現金給與補償金均未包括本（年功）俸以外之各項加給。
因查警察人員管理條例第三十五條規定：「警察人員之退休除依左列規定外，適用公
務人員退休法之規定．．．」是以，同依上開公務人員退休法辦理退休之警察人員，
其退休金基數內涵及其他現金給與補償金自亦應不包括各項加給。又立法院在審議上
開公務人員退休法修正草案刪除上開規定時，已瞭解行政機關無法訂定補發其他現金
給與之退休金應發給數額，爰決議「由政府給與合理補償」，考試院與行政院乃據以
訂定「公教人員退休金其他現金給與補償金發給辦法」，以為適當之補償。此項為維
護退休公教人員之權益所訂定之法規命令，於法洵屬適當，並無違誤。綜上所述，原
告之訴無理由，請予以駁回等語。
　　理  由
按六十八年一月二十四日修正公布之公務人員退休法第八條規定：「（第一項）本法
所稱月俸額，包括實領本俸及其他現金給與。（第二項）前項其他現金給與之退休金
應發給數額，由考試院會同行政院定之。」揆其立法意旨，係將其他現金給與之退休
金應發給數額，授權考試院及行政院審酌政府財政狀況暨現職人員待遇與退休人員所
得合理平衡等因素加以考量訂定，並未明示應包括法定職務加給、專業加給及地域加
給等項目。又公務人員退休法施行細則第十八條第一項規定：「本法第八條所稱實領
本俸，為依俸給法規定之實領本俸或年功俸。」準此，公務人員退休金之計算，在考
試院會同行政院訂定發布其他現金給與之退休金應發給數額前，係以公務人員俸給法
規定之「實領本俸或年功俸」為基礎，亦即以公務人員俸給法第四條附表「公務人員
俸給表」所列俸點折算之俸額為依據。而有關公務人員其他現金給與之退休金應發給
數額，考試院前於六十八年三月間曾函行政院洽商研訂，經行政院審慎研究，基於各
級政府財政負擔之考量及退休人員所得與現職人員待遇之比較已能維持相當平衡，乃
於同年五月七日函復考試院宜仍暫照現職人員之本俸及本人實物代金作為計算退休給
與之標準。惟考試院仍甚重視退休金內涵問題，自六十八年起復經多次函請行政院洽
商研訂。然仍基於上述理由而未訂定。嗣於七十八年二月及十一月，乙○○復兩度會
同行政院人事行政局邀集財政部等有關機關開會研商，認為對於退休金數額標準訂定
與現職人員待遇如何維持合理平衡及各級政府財政負擔等問題，仍有待深入研究，是
以其他現金給與之退休金應發給數額，一直未予訂定，並非有關機關怠於職責。另按
司法院釋字第二四六號解釋：「公務人員之退休及養老，依法固有請領退休金及保險
養老給付之權利，惟其給付標準如何，乃屬立法政策事項，仍應由法律或法律授權之
命令定之。公務人員退休法第八條第二項規定就同條第一項所稱『其他現金給與』之
退休金應發給數額，授權考試院會同行政院定之。．．．而七十年六月十二日行政院
訂頒之全國軍公教人員待遇支給辦法第七條則對工作津貼及軍職幹部服勤加給、主管
獎助金，不列入退休（役）、保險俸額內計算，乃係斟酌國家財力而為者，尚未逾越
立法或立法授權之裁量範圍，與憲法並無牴觸。」故公務人員退休金其他現金給與之
退休金應發給數額，在考試院與行政院未會同訂定前，實無法規據以執行。由於政府
多年來未能依公務人員退休法第八條第二項規定訂定公務人員退休金其他現金給與應
發給數額，且由於訂定上開應發給之合理數額確有困難，立法院乃於八十一年十二月
二十九日審議公務人員退休法部分條文修正草案時，通過刪除該項其他現金給與規定
，並作成附帶決議：「早期退休之公務人員，由於考試院及行政院迄未依據原法第八
條第二項訂定『其他現金給與』數額，致其權益遭受嚴重傷害。本法修正通過後早期
退休公務人員之權益，應由政府給與合理補償。」乙○○及行政院人事行政局等有關
機關基於如訂定其他現金給與應發給數額，則將涉及追溯補發及優惠存款等問題，恐
非政府財力所能負擔，此一長久以來一直無法解決之問題，將更懸宕難決，乃依據上
開立法院之附帶決議，多次與財政主計機關及退休人員代表研商合理之補償方案。嗣
於八十三年十一月二十三日在行政院人事行政局、主計處、財政部及被告與退休人員
代表協調會上，對於補償標準終於達成初步之共識，同意按同等級現職人員本俸之相
當百分比訂定補償標準，並決議由行政院人事行政局會同有關機關精算後提出結論。
案經行政院人事行政局積極協調財政主計機關及省市政府數度會商獲致共識意見，簽
奉行政院核可，決定按退休、撫卹、資遣人員八十五年度同等級現職公務人員俸額百
分之十五作為每一基數之補償金額，再乘以退休年資應領一次退休金基數之標準計算
，並分三年發給。經行政院於八十四年七月三日以台八十四人政給二四四八八號函將
上述有關公教人員退休金其他現金給與補償標準暨其相關意見函送考試院，考試院即
交由乙○○據以擬具「公教人員退休金其他現金給與補償金發給辦法草案」，商得教
育部、行政院人事行政局及省市政府同意後，報經考試院於八十四年九月十四日院會
審議通過，並於八十四年十月十七日與行政院會銜發布施行，以為發放補償金之依據
，並解決政府長久以來無法訂定發給其他現金給與應發給數額之問題。本件原告於八
十六年五月間申請補發退休金其他現金給與差額，經內政部警政署保安警察第二總隊
以八十六年五月八日人三字第○六○八四號書函否准，並經被告乙○○八十六年九
月十八日八六台特二字第一五一九四九七號書函復以確實無法辦理在案，揆諸首揭說
明，核無不合。原告起訴主張：依原告退休時適用之公務人員退休法第八條第一項、
第二項及該法施行細則第十八條規定得知，計算退休金基數除本俸外，尚包括其他現
金給付。被告於核計退休金時，僅以本俸、年功俸與實物代金，不及於其他現金給與
，除有違上開公務人員退休法規之規定外，其將警察人員管理條例第二十七條列舉各
種法定待遇排除在外，亦明顯剝奪退休警察人員應有之權利。考試院與行政院訂定「
公教人員退休金其他現金給與補償金發給辦法」，係行政命令，欠缺法源依據，自不
能取代前開公務人員退休法第八條第一、二項規定「其他現金給與」數額應由考試院
會同行政院定之之規定，且上開公務人員退休金其他現金給與補償金發給辦法訂定之
補償金基數，牴觸憲法第十五條、中央法規標準法第五條、第十一條及行為時公務人
員退休法與警察人員管理條例，應為無效。政府罔顧退休警察人員之福利，亦違背憲
法第十四條之規定云云。經查，警察人員管理條例第二十七條係規定加給之種類，依
同條例第二十二條之規定，加給亦屬俸給之一部分，惟僅係規範警察人員退休前俸給
給付，至於警察人員之退休給付，仍應依公務人員退休法規定辦理。原告退休雖應適
用六十八年一月二十四日修正公布之公務人員退休法第八條規定給付退休金，惟該條
規定之其他現金給與之退休金應發給數額，係授權考試院會同行政院訂定，是以該項
其他現金給與並非如同原告主張於扣除本（年功）俸後之各項法定加給總額：且上開
規定於八十二年一月二十日經總統明令修正公布公務人員退休法時業經刪除，並自八
十四年七月一日施行，有關其他現金給與之退休金已無訂定發給之法源依據。故立法
院在審議該退休法修正草案刪除上開規定時，已瞭解行政機關無法訂定發給辦法補發
，爰決議「由政府給與合理補償」，考試院與行政院乃據以訂定「公教人員退休金其
他現金給與補償金發給辦法」，以為適當之補償。此項為維護退休公教人員之權益所
訂定之法規命令，乃係斟酌國家財力，兼顧退休人員福利而訂定，並無牴觸憲法或中
央法規標準法、公務人員退休法及警察人員管理條例之情形。又六十八年一月二十四
日修正公布之公務人員退休法第八條第二項既規定「其他現金給與之退休金應發給之
數額。由考試院會同行政院定之」，在未訂定前，自無發給之依據，且上開規定亦經
八十二年一月二十日修正公布之公務人員退休法予以刪除（廢除），是本件亦無中央
法規標準法第十八條所定之新舊法比較問題，併予明。綜上所述，本件原處分揆諸
首開規定及說明，洵無違誤，一再訴願決定遞予維持，亦無不合。原告起訴意旨，難
謂為有理由，應予駁回。
據上論結，本件原告之訴為無理由，爰依行政訴訟法第二十六條後段，判決如主文。
中    華    民    國     八十八      年      十      月       七        日
                    行 政 法 院 第 六 庭
                                審 判 長 評  事      鍾  曜  唐
                                         評  事      蔡  進　田
                                         評  事      徐  樹  海
                                         評  事      高　啟　燦
                                         評  事      林  家  惠
右  正  本  證  明  與  原  本  無  異
                                         法院書記官  賀  瑞  鸞
中    華    民    國     八十八      年      十      月        八       日
